【裁判字號】    98,訴,1111
【裁判日期】    980910
【裁判案由】    勞保
【裁判全文】
臺北高等行政法院判決
                                  98年度訴字第1111號
                              .
原      告  甲○○
被      告  勞工保險局
代  表  人  羅五湖代理總經理.
訴訟代理人  丙○○
            乙○○
上列當事人間勞保事件，原告不服行政院勞工委員會中華民國98
年4 月3 日勞訴字第0980002753號訴願決定，提起行政訴訟，本
院判決如下：
    主  文
原告之訴駁回。
訴訟費用由原告負擔。
    事實及理由
一、程序事項：
    本件被告代表人於訴訟繫屬中由蔡吉安變更為羅五湖，並已
    具狀聲明承受訴訟。
二、事實概要：
    緣原告於民國（下同）79年10月26日由景民診所退保，嗣於
    92年4 月17日再加保，後因左眼視網膜剝離術後、右眼白內
    障、左眼偽晶體症，於97年7 月2 日檢據申請殘廢給付。經
    被告調取病歷審查，以原告所患於92年4 月17日再加保前之
    殘廢程度已符合殘廢給付標準表第19項第8 等級，給付標準
    為360 日，惟屬停保期間之殘廢程度，應不予給付；另原告
    於97年6 月30日診斷殘廢時之殘廢程度符合同表第17項第7
    等級，給付標準為440 日，乃以97年8 月28日保給殘字第09
    760638600 號函（下稱原處分）核定所請殘廢給付應扣除停
    保期間之殘廢程度360 日後，發給80日普通疾病殘廢給付計
    新台幣（下同）112,000 元。原告不服，向勞工保險監理委
    員會（下稱監理會）申請審議，經該會以97年12月19日97保
    監審字第3422號審定書審定申請審議駁回後，提起訴願，亦
    遭駁回，遂向本院提起行政訴訟。
三、本件原告主張：
(一)原告目前之失明係於加保後因糖尿病所造成，與先前之病因
    完全不同：
１、視網膜剝離並非不治之症，茲摘錄國立台灣大學醫學院附設
    醫院( 下稱台大醫院) 視網膜剝離病患護理指導資料：治療
    的預後情況以重新貼合的視網膜手術而言，大約少於1/6 病
    患需要作第2 次手術，治療後能恢復多少視力，主要決定於
    視網膜中心部位是否剝離，如果周圍部分剝離，有大於1/2
    的機會可以回復至原有視力。治療後能將剝離之部位成功貼
    回，都可回復部分或全部視力，並預防視網膜剝離進一步惡
    化，但如不接受治療則視力將逐步喪失，最後導致失明。經
    治療後的病患多半可以回復至比手術前更好的視力。由於視
    網膜剝離手術屬於精密前端的手術而非一般外科手術，或許
    非一般特約專科醫師即可作出正確診斷，視力之回復與手術
    後休養復健有相當關係，因此被告特約專科醫師無法對當時
    之視力作出有把握之判斷。
２、原告為專業藥師，知悉視網膜剝離需以西醫手術治療搭配中
    藥調理，87年7 月出現視網膜病變時立即至台大醫院治療進
    行2 次手術，術後休養長達2 個月，出院時作雷射手術，長
    期中藥調理視力大有改善，並未再回院治療。
３、原告左眼當時並無失明，今日的失明乃於92年4 月17日重新
    加保後，於95年4 月4 日開始視力惡化，初期誤為是再度視
    網膜剝離，嗣後發現係因糖尿病所引起的視網膜病變。87年
    7 月第1 次手術時並無糖尿病，右眼亦無視網膜剝離，當時
    右眼視力0.70，95年4 月視力衰減至0.40，97年6 月視力只
    剩0.15，視力惡化是因糖尿病所致，因左眼曾手術，之前視
    力雖有恢復，但血糖過高左眼視力衰減得更快，97年作測盲
    測試時左眼視神經已萎縮壞死，達永久殘廢程度，於勞保加
    保期間發生之事故，被告應負理賠之責。
４、勞工保險條例（下稱勞保條例）第53條規定，請領殘廢給付
    之要件須被保險人因普通傷病經治療終止後，如身體遺存障
    害，適合殘廢標準表規定之項目，並經全民健康保險特約醫
    院診斷為永久殘廢者，其殘廢診斷書（本件為眼障害）應由
    依法評鑑合格之地區教學醫院以上之全民健康保險特約醫院
    出具，被告片面認定原告於92年4 月17日再加保之前即符合
    殘廢給付標準，於法不合。
(二)被告特約專科醫生之醫理推斷有可議之處，其自承因無追蹤
    紀錄無法知悉是否改善，對於之後視力純屬臆測，同時因術
    後休養期間等待視力回復，怎可以「應無視力才未提及視力
    」作為失明之判斷標準，如依此類推，原告右眼進行雷射手
    術後亦未被提及視力是否也可判定為失明。所提資料係手術
    前之檢驗資料，怎可以此推斷術後視力，並誇大原告之病情
    ，直接推論95年之視力在加保前即「應」達失明標準，將原
    告所提之就業證明資料置之不理。
(三)被告以其特約醫師之見解為審核依據，認定「審定殘廢日期
    」係以醫師視原告罹患之傷病治療療程及障害狀況經診斷（
    實為臆測）為實際殘廢之日，非以原告經醫師檢驗診斷後判
    定為「殘廢」之日作為依據。本以為92年4 月17日再加保之
    雇主為明仁眼科診所，當比一般雇主更具專業能力，可察覺
    原告當時是否即已「一目失明」，原告請被告求證遭否決，
    認定原告在92年4 月17日加保前左眼視力已「一目失明」，
    毫無證據等情。並聲明求為判決：
    1 、訴願決定、原審定及原處分不利於原告部分均撤銷。
    2 、被告應作成再核給原告殘廢給付標準表第19項第8 等級
        殘廢給付360 日之處分。
四、被告則以：
(一)原告以因左眼視網膜剝離術後、右眼白內障、左眼偽晶體症
    ，檢件申請殘廢給付，據所附台大醫院97年6 月30日出具之
    殘廢診斷書載，治療經過：病人因上述疾病於64年12月30日
    初次至本院就診，於87年7 月20日及87年9 月8 日至本院住
    院，並接受手術共2 次，目前持續門診追蹤。殘廢詳況：雙
    眼矯正後視力，右眼為0.15、左眼為僅餘光覺，治療終止診
    斷殘廢日期（症狀固定）為97年6 月30日，有該殘廢診斷書
    附卷可稽。經被告調取原告於台大醫院之病歷資料，送請特
    約眼科專科醫師提供醫理見解為︰「64年12月30日雙眼矯正
    後視力均為0.9 ；87年9 月9 日視網膜剝離（左眼），左眼
    視力100 公分手動（87年9 月9 日以後就無病況記載），於
    97年6 月3 日時視力為左眼光感。右眼是否成殘，依病況記
    載並無成殘的病況，視力0.15不致因白內障所引起，並未提
    及右眼成殘病因。」此有醫師審查意見表附卷可稽。被告乃
    以原告87年9 月9 日左眼視網膜剝離，所患於92年4 月17日
    再加保前之殘廢程度已符合殘廢給付標準表第19項第8 等級
    ，給付標準為360 日，係屬停保期間之殘廢程度，應不予給
    付；又其於97年6 月30日診斷殘廢時之殘廢程度符合殘廢給
    付標準表第17項第7 等級，給付標準為440 日，扣除停保期
    間之殘廢程度360 日後，核定發給80日普通疾病殘廢給付。
    原告不服，申請審議，被告為審慎處理，經函洽中央健康保
    險局查原告因所患（左眼視網膜剝離術後、右眼白內障、左
    眼偽晶體症）之就醫紀錄，查得原告於95年4 月4 日、97年
    5 月13日、97年6 月3 日及97年6 月30日曾在台大醫院北護
    分院眼科就診，復經台大醫院北護分院提供原告於該院就診
    之相關病歷影本，並於病歷摘要載略以：「初診日期為95
    年4 月4 日，初診主訴為左眼網膜接受過手術，．．．診斷
    為左眼視網膜術後、左眼人工水晶體、右眼白內障及右眼周
    邊網膜變性經雷射術後；主要病史為初診右眼載眼鏡視力
    0.4 、左眼為僅剩光覺，初診時外觀無外傷，本院給予保守
    性追蹤檢查，．．．。」嗣經被告將該病歷併原案全卷資料
    再送請特約眼科專科醫師提供醫理見解略以︰「1 、原告87
    年7 月20日至87年8 月10日因視網膜剝離當時視力左眼為
    0.01（100 公分見手動）、右眼為0.7 ，以後視力並未改善
    。2 、87年9 月8 日至87年11月6 日左眼視網膜再脫落，視
    力沒有改善，出院後無追蹤記載；3 、依病況約在0.01至光
    感，所附之診斷證明只敘述疾病及處理過程，並未提及視力
    ，應無視力才未提及視力。」。復經監理會以97年12月19日
    97保監審字第3422號審定書審定駁回，原告提起訴願，亦經
    駁回在案。
(二)被告審核殘廢給付之承辦人員均為一般行政人員，而殘廢給
    付之申請給付與否及等級之判定，常涉及專業醫理之判斷，
    非被告一般承辦人員所能逕行認定，故被告於審核給付案件
    時，除以被保險人或受益人檢附之保險資料、診斷書等書面
    資料予以審核外，如有必要，亦須另外徵詢專科醫師意見或
    實地派員訪查瞭解實情，故法令明文規定被告或監理會為審
    核保險給付或爭議事項，得調查有關之文件，得另行指定醫
    院或醫師複檢、並得通知出具診斷書之醫院診所檢送必要之
    有關診療病歷等，即雖以專門醫師診斷證明為依據，在無法
    確定殘廢等級及給付與否之前，尚須審酌相關病歷檢查報告
    、訪查報告及特約專科醫師提供之專業意見等，以為審核之
    依據，然最終審查之核定權仍在被告。又「審定殘廢日期」
    係以醫師視被保險人罹患之傷病、治療療程及障害狀況經診
    斷為實際殘廢之日，非以原告所附殘廢診斷書記載之治療終
    止診斷殘廢日期為認定之唯一依據，揆諸行政院勞工委員會
    92年4 月8 日勞保二字第0920019528號函釋亦明。被告除以
    原告檢附勞工保險殘廢給付申請書及勞工保險殘廢診斷書等
    文件予以審核外，並調閱原告於台大醫院之病歷資料，將全
    案資料一併送請特約專科醫師審查。原告申請審議，被告經
    查詢原告因所患之就醫紀錄調閱原告於台大醫院北護分院之
    病歷資料併原案全卷資料再送請被告特約專科醫師審查。監
    理會亦將全卷資料送請其特約專科醫師審查，審查意見略以
    ，依台大醫院病歷摘要，原告之左眼在87年7 月20日視力為
    0.01，到了87年9 月8 日第2 次住院時，更惡化為辨手動1
    公尺，已達失明（「失明」係指包括眼球喪失或摘出或不能
    辨明暗或僅能辨眼前「1 公尺以內」手動者而言）之程度，
    而95年4 月4 日時左眼視力僅剩光覺，可知原告之左眼視力
    在92年4 月17日再加保前應已達失明之標準，殘廢程度為第
    19項第8 等級；97年6 月30日診斷殘廢時右眼視力為0.15、
    左眼視力為光覺，符合第17項第7 等級。認被告原核定以第
    7 等級440 日扣除第8 等級360 日後，發給原告80日殘廢給
    付尚無違誤，申請審議應予駁回在案。本件經被告及監理會
    2 位特約專科醫師3 次審查，認原告於92年4 月17日再加保
    前之殘廢程度已符合殘廢給付標準表第19項第8 等級，給付
    標準為360 日，惟因屬停保期間之殘廢程度，故不予給付，
    此次97年6 月30日診斷殘廢時，殘廢程度符合第17項第7 等
    級，給付標準為440 日，應扣除停保期間之殘廢程度360 日
    後，發給80日普通疾病殘廢給付，於醫理上有其依據，被告
    核定扣除左眼部分之殘廢給付，並無不合等語，資為抗辯。
    並聲明求為判決駁回原告之訴。
五、兩造不爭之事實及兩造爭點：
    如事實概要欄所述之事實，業據提出勞工保險殘廢診斷書、
    殘廢給付申請書、原處分為証，為兩造所不爭執，堪信為真
    ，兩造爭點厥為：原告於92年4 月17日加保前，其左眼是否
    已達失明之程度？
六、本件應適用之法條與法理：
（一）勞保條例第19條第1 項規定：「被保險人或其受益人，於
      保險效力開始後，停止前發生保險事故者，得依本條例規
      定，請領保險給付。」
（二）勞保條例第53條規定：「被保險人因普通傷害或罹患普通
      疾病，經治療終止後，如身體遺存障害，適合殘廢給付標
      準表規定之項目，並經保險人自設或特約醫院診斷為永久
      殘廢者，得按其平均月投保薪資，依同表規定之殘廢等級
      及給付標準，1 次請領殘廢補助費，殘廢給付標準表如附
      表2 。被保險人領取普通傷病給付期滿，或其所患普通傷
      病經治療1 年以上尚未痊癒，如身體遺存障害，適合殘廢
      給付標準表規定之項目，並經保險人自設或特約醫院診斷
      為永不能復原者，得比照前項規定辦理。」。
（三）勞保條例施行細則第78條第1 項規定：「依本條例第53條
      及第54條規定，請領殘廢給付者，以全民健康保險特約醫
      院或診所診斷為永久殘廢或永不能復原之當日為本條例第
      30條所定得請領之日。」
（四）勞工保險殘廢給付標準表「視力障害」系列第17障害項目
      「1 目失明，他目視力減退至0.6 以下者。」為第7 等級
      殘廢，給付標準440 日；第19 障 害項目「1 目失明者。
      」為第8 等級殘廢，給付標準360 日。
七、被告所聘審查醫師就原告殘廢等級所為之判斷，並無違法情
    事，應予尊重：
（一）按保險事故該當於何等級之審定，常涉及醫理專業領域，
      非被告或監理會之一般承辦人員所能逕予認定。故被告於
      審核保險給付案件時，除以被保險人或受益人檢附之資料
      、診斷書等書面資料予以審核外，如有必要，亦須另外徵
      詢專科醫師意見或實地派員訪查瞭解實情，此觀勞工保險
      局組織條例第11條第2 項規定，被告得視業務需要聘用兼
      任醫師12人至20人，及勞保條例第28條、第56條規定保險
      人（即被告）為審核保險給付，得調查有關之文件、得另
      行指定醫院或醫師複檢等規定甚明。
（二）可知關於「被保險人該當何級障害標準」，因審查核定之
      法定權限在於被告，除非被告審查程序違法，或其審查結
      果與一般正常人認知差異過大，本院均應予以尊重。行政
      院衛生署89年3 月17日衛署醫字第89013119號函稱：「．
      ．．診斷書之內容，係由醫師依病人病情或依該病人之病
      歷據實填載，而非依病人要求內容出具，至於該診斷書所
      載之病情，是否符合殘障給付標準，係由該殘障給付主管
      機關逕依權責認定。」，與前揭意旨相符，被告予以適用
      ，自無不當。
（三）前揭「被保險人該當何級障害標準」，因審查核定之職權
      ，涉及專業性、經驗性之判斷，基於法院審查能力有限，
      及司法、行政權分立之原則，法院原則上承認行政機關就
      此等事項之決定，有「判斷餘地」。但如行政機關之判斷
      有恣意濫用及其他違法情事，亦應承認法院得例外加以審
      查，其可資考量之情形包括：1 、行政機關所為之判斷，
      是否出於錯誤之事實認定或錯誤之資訊。2 、行政機關之
      判斷，是否有違一般公認之價值判斷標準。3 、行政機關
      之判斷，是否違反法定之正當程序。4 、作成判斷之行政
      機關，其組織是否合法且有判斷之權限。5 、行政機關之
      判斷，是否出於與事物無關之考量，亦即違反不當連結之
      禁止。6 、行政機關之判斷，是否違反相關法治國家應遵
      守之原理原則，如平等原則、公益原則等，仍應由法院審
      查（釋字第553 號解釋理由書、釋字第319 號翁岳生等3
      位大法官所提不同意見書、並參照學者通說見解）。
八、原告於92年4 月17日加保前，其左眼已達失明之程度：
（一）本件經被告調閱原告於台大醫院之病歷資料，將全案資料
      併送請該局特約專科醫師審查，據其審查意見所載略以：
      「64年12月30日矯正視力0.9 ；87年9 月9 日視網膜剝離
      （左眼），左眼1 米手動（87年9 月9 日以後就診病況記
      載）；97年6 月3 日光感（左眼）。‧‧。」，被告為求
      慎重，復再將全卷資料送請其特約專科醫師審查意見略以
      ︰「87年7 月20日至87年8 月10日因視網膜剝離，當時視
      力左0.01、右0.7 ，以後視力並未改變。87年9 月8 日至
      87年11月6 日左眼視網膜再脫落，視力沒有改善，出院後
      並無追蹤記載無法知悉有無改善，依病況看改善有限，約
      在0.01至光感，因無資料無法知悉是否就病人所述恢復不
      錯，至97年7 月15日只剩光感。所附之診斷證明只敘述病
      症及處理過程，並未提及視力，應無視力才未提及視力。
      」等語，有醫師審查意見附卷可稽，其所謂「所附之診斷
      證明只敘述病症及處理過程，並未提及視力，應無視力才
      未提及視力」等語，固與一般經驗法則及公認之價值判斷
      有所違背，而不足採，但被告醫師就原告視力之「衰退程
      度及時間」而推斷原告92年4 月17日加保時之左眼視力「
      接近失明」，則並無違背經驗法則之處。且經送監理會專
      科醫師審查，其審查意見亦認：「依台大醫院之病歷摘要
      ，張君之左眼在87年7 月20日時視力為0.01，到了87 年9
      月8 日第2 次住院時，更惡化為HM1m（辨手動1 公尺），
      已接近失明之地步，而95年4 月4 日時左眼視力僅剩光覺
      ，故『推斷』張君之左眼視力在92年4 月17日再加保前應
      已達失明之標準，殘廢程度為19項8 等級，到了97年6 月
      30日診斷殘廢時，右眼視力為0.15，左眼視力為光覺，符
      合第17項7 等級，故同意原審，應扣除加保前左眼已失明
      之部分。」，亦有醫師審查意見可憑，該部分推斷過程之
      專業判斷，並非基於錯誤之資訊，亦未違反法定正當程序
      、一般公認之價值判斷、不當連結之禁止、平等原則、公
      益原則，難謂有何違法之處，本院即應予以尊重。
（二）原告雖主張伊左眼於92年4 月17日加保並無失明，而係因
      術後休養期間等待視力回復，今日的失明乃因加保後糖尿
      病所引起的視網膜病變，被告特約專科醫生自承加保當時
      並無左眼視力之追蹤，不能以「應無視力才未提及視力」
      之臆測之詞，作為伊加保時左眼已失明之判斷標準。且原
      告92年4 月17日再加保之雇主為明仁眼科診所，比一般雇
      主更具專業能力，可察覺原告加保當時是否已「一目失明
      」云云。惟查：
    １、勞保事件之「殘廢」與否，係有無「症狀固定、治療終
        止、再行治療亦不能期待其效果」之客觀狀態，該客觀
        狀態如無明確醫療紀錄可查証其「起始時間點」時，並
        非不容許以「推斷」之方式而判定其起始時間。最高行
        政法院94年度判字第682 號判決理由認為：「‧‧而本
        件經專科醫師就上訴人相關就診之病歷等資料審查結果
        ，認以由病歷記錄右眼並無光感之記錄，所記錄為小於
        零點一或零點零一，至於右眼『何時視力小於零點一或
        零點零一，並無明確記錄，只能參考病患資料摘要表右
        眼視力不良多年』，‧‧。雙眼成殘『應在84年8 月21
        日之前就已成殘』，‧‧。原處分據此核定上訴人雙眼
        視障殘廢程度符合勞工保險殘廢給付標準表第16項第6
        等級，原應發540 日殘廢給付，惟右眼成殘已逾2 年請
        求權時效仍應扣除右眼成殘部分之360 日給付日數。揆
        諸前開規定與說明，尚無違誤。訴願決定及原判決予以
        維持，均無不合。」，亦認定「客觀成殘日期」非不得
        以「推論」之方式為之。
    ２、至於勞保條例施行細則第78條規定雖以「特約醫院或診
        所開具殘廢診斷證明書認定成殘之日期」，為殘廢給付
        得請領之日，但該日期與「客觀成殘」之日期未必相同
        ，被告就「客觀上被保險人何時成殘」仍有最終之審定
        權；只不過若未經開具殘廢診斷證明書，被保險人有可
        能不知悉其已客觀成殘，故仍持續不斷治療，以表現其
        主觀期待，此時例外應認為勞保條例第30條所謂「得請
        領之日」，應自「被保險人知悉可得請領之日」，來起
        算時效期間而已，非謂「客觀成殘」一定要以開具殘廢
        診斷證明書為成立要件，亦難謂「客觀成殘」之起點不
        得以「推論」方式為之，原告主張尚不足採。
    ３、查原告於87年7 月20日至87年8 月10日因視網膜剝離，
        當時視力左眼為0.01，原告87年9 月8 日至87年11月6
        日左眼視網膜再度脫落，左眼視力為1 米手動（已幾近
        失明），其左眼視網膜不止一次脫落，手術療效較差，
        且糖尿病亦非加保後一夕而得，於加保前亦可能已影響
        手術療效，參諸原告至97年6 月3 日左眼僅存光感，縱
        因係糖尿病所致，但已足証明87年9 月原告第二次視網
        膜剝離後，原告視力「能改善」之可能性微乎其微，原
        告所稱「視網膜手術後，長期中藥調理，視力大有改善
        ，並未再回院治療，但因加保後血糖過高左眼視力衰減
        得更快，導致失明」云云，尚難採信。被告據此推斷原
        告原告於87年7 月20日至87年8 月10日視網膜剝離，視
        力左眼0.01，三個月後即87年11月6 日左眼視網膜再度
        剝離視力1 米手動（已幾近失明），則再經過4 年半時
        間（即至加保時之92年4 月17日），左眼應已接近失明
        ，並與「原告97年6 月3 日左眼僅存光感」之紀錄不相
        違背，其推論自不違反經驗法則及一般公認之價值判斷
        ，反而是原告應就其「97年6 月3 日左眼雖僅存光感，
        但於加保前左眼視力曾經改善」之反常狀態，提出反証
        。故原告92年4 月17日再加保之雇主雖為明仁眼科診所
        ，但原告並非不能僅以右眼視力執業，且該眼科並未就
        原告左眼狀態為醫療檢查紀錄，用以証明原告加保當時
        「左眼並未失明」，尚難推翻被告醫師就原告「左眼失
        明時間」所為之推斷。
九、從而，原處分認定原告於92年4 月17日再加保前之殘廢程度
    已符合殘廢給付標準表第19項第8 等級，給付標準為360 日
    ，惟因屬停保期間之殘廢程度，故不予給付，此次97年6 月
    30日診斷殘廢時，殘廢程度符合同表第17項第7 等級，給付
    標準為440 日，應扣除停保期間之殘廢程度360 日後，發給
    80日普通疾病殘廢給付，並無違法，爭議審定及訴願決定遞
    予維持，亦屬正確，原告訴請撤銷，並請求被告應作成再核
    給原告殘廢給付360 日之處分，為無理由，應予駁回。
十、兩造其餘攻擊防禦方法均與本件判決結果不生影響，故不逐
    一論述，併此敘明。
據上論結，本件原告之訴為無理由，依行政訴訟法第98條第1項
前段，判決如主文。
中    華    民    國    98    年    9    月    10     日
                    臺北高等行政法院第三庭
                              審判長法  官  楊莉莉
                                    法  官  陳心弘
                                    法  官  畢乃俊
上為正本係照原本作成。
如不服本判決，應於送達後20日內，向本院提出上訴狀並表明上
訴理由，如於本判決宣示後送達前提起上訴者，應於判決送達後
20日內補提上訴理由書（須按他造人數附繕本）。
中    華    民    國    98    年    9    月    14     日
                                    書記官  簡信滇


司法院資訊處製作；財團法人民間司法改革基金會備份。
